【裁判字號】    88,上更(一),511
【裁判日期】    891205
【裁判案由】    偽造文書等
【裁判全文】
臺灣高等法院刑事判決                        八十八年度上更(一)字第五一一號
    上  訴  人
    即  被  告  甲○○
    選任辯護人  徐家福
右上訴人因偽造文書等案件，不服臺灣板橋地方法院八十五年度訴字第一五四號，中
華民國八十五年十二月二十七日第一審判決（起訴案號：臺灣板橋地方法院檢察署八
十四年度偵字第七六五一號）提起上訴，經判決後，由最高法院發回更審，本院判決
如左：
    主  文
原判決撤銷。
甲○○連續行使偽造私文書，足以生損害於他人，處有期徒刑捌月，緩刑年。
    事  實
一、甲○○前係臺北縣永和市○○路四五五號三樓和興證券股份有限公司（下稱和興
    公司）營業員。在其任職期間，因至戊○○之妻所經營之理容院洗髮而認識戊○
    ○。八十三年五月二十一日，戊○○為在和興公司買賣股票，乃在該公司開立一
    一一－七帳號。甲○○接受戊○○委託買賣股票，戊○○買賣股票後，將前
    述證券帳戶之印章交付甲○○，請其代辦交割事宜。甲○○竟意圖為自己不法之
    所有，基於概括之犯意，未經戊○○之同意，先後於八十三年八月二十七日、同
    年月三十日、同年九月二日、同年九月十三日，在和興公司內，以戊○○名義各
    偽填「存券領回申請書」一紙，並盜蓋戊○○請其代辦交割事宜之印章，將「存
    券領回申請書」交付和興公司承辦人員，用以詐領戊○○所委託集中保管之「聯
    華電子」（以下簡稱聯電）股票，依序為二千股、五千股、五千股、二千股（每
    張一千股，合計十四張即一萬四千股），使和興公司承辦人員信以為真，將各該
    股票如數領出交付甲○○，甲○○詐得該等股票後，即自不知情之和興公司客戶
    王素貞七四二－一帳號賣出，足以生損害於戊○○。
二、案經戊○○訴由臺灣板橋地方法院檢察署檢察官偵查起訴。
    理  由
一、訊據上訴人即被告甲○○坦承先後於八十三年八月二十七日、三十日、同年九月
    二日、十三日，在和興公司各填寫「存券領回申請書」一紙，蓋用告訴人戊○○
    印章，經由和興公司領取戊○○所委託集中保管之「聯電」股票，依序為二千股
    、五千股、五千股、二千股（每張一千股，合計十四張即一萬四千股），和興公
    司如數領出付與各該股票，伊領得各該股票後，即自和興公司客戶王素貞七四二
    －一帳號賣出之事實，惟否認犯罪，並辯稱：告訴人戊○○將該十四張「聯電」
    股票借伊做差價買賣，並非伊盜賣云云。惟查右揭被告係以告訴人名義向和興公
    司詐領十四張「聯電」股票，並以王素貞七四二－一帳號賣出得款等情，業據告
    訴人於檢察官偵查中、原審指訴綦詳，並有存券領回申請書影本四紙（附於偵查
    卷第一０八、一０九頁）可稽。告訴人指訴被告盜刻其印章一節，雖經查存券領
    回申請書四紙上戊○○之印文與告訴人在和興公司開戶之印文（見偵查卷第一０
    八、一０九頁、原審卷第八十六頁、七十二頁）為同一印文，此由喜字雙十橫筆
    劃與蘇字魚部之相關位置加以觀察比對即明；況告訴人於原審指明：印章上註明
    「銀行」這一枚由我自己保管，印章上註明「帳號」這一枚是謝呅交給我的等語
    （見原審卷第一一一頁），益證被告蓋於存券領回申請書之印章係告訴人買賣股
    票之開戶章。證人謝呅雖證稱：和興公司之營業員不得保管買賣股票之客戶印章
    ，且於客戶辦好股票買賣交割手續後即應將印章交由客戶帶回等語，惟此係被告
    有無違反該項規定之問題，尚不能以此即認定被告偽造告訴人之印章。至於被告
    離職後由證人謝呅在被告先前工作之抽屜內所取出告訴人名義之印章，已據告訴
    人陳明印章上註明「帳號」之這一枚是謝呅交給伊等語。則被告辯稱：八十四年
    三月間告訴人尚有買賣股票，因另一客戶斷頭，伊離職，來不及還印章給告訴人
    ，謝呅在伊先前工作之抽屜內拿給告訴人之印章，應係交割之印章，雖明文規定
    不能幫客人保管印章，但為了客戶方便，通常會幫客戶保管等語（見本院八十九
    年十一月二十八日審判筆錄），為可採信。告訴人指稱被告偽造其印章一節，尚
    非可採。被告辯稱係告訴人借伊十四張聯電股票做差價云云。惟查證券經紀商受
    客戶委託買賣股票，為確保證券交易之安全，設有銀行劃撥帳戶（存、提股款）
    ，與證券存摺（存、提股票），被告亦承認告訴人交付印章係代告訴人辦理股票
    交割之用等語，告訴人焉有任令被告領出股票，並於他人戶頭賣出之理。蓋如此
    而為，賣得之股款將進入他人銀行之帳戶，告訴人毫無保障，況告訴人將十四張
    聯電股票借給被告做差價，並無任何利益，自以告訴人所述並無同意將股票借予
    被告之指訴為可採。被告所辯，則屬卸責之詞，不足採信。被告盜用告訴人請其
    代辦股票交割之用之證券帳戶之印章（即告訴人買賣股票之開戶章），先後四次
    偽造存券領回申請書詐領聯電股票十四張（每張均為一千股）出售之事證已臻明
    確，被告犯行洵堪認定。事證已明，被告聲請傳喚乙○○、丙○○證明事後於八
    十四年三月九日與告訴人協議處理股票款項之情形，本院認無必要，附予敘明。
二、核被告所為，係犯刑法第二百十六條、第二百十條之行使偽造私文書罪及同法第
    三百三十九條第一項之詐欺取財罪，其盜用印章（公訴人認係偽造印章，惟該印
    章為真正，乃係被告所盜用者，已詳如理由一所述，合予敘明）蓋在「存券領回
    申請書」上，盜用印章之行為，為偽造私文書行為之一部，又其偽造私文書之行
    為，復為行使之高度行為所吸收，均不另論罪。被告四次行使偽造私文書之行為
    ，及四次詐欺之行為，均時間相距不遠，復所犯構成要件分別相同，均係基於概
    括犯意為之，應分別依連續犯論以一罪，並各自加重其刑。又其所犯上開行使偽
    造私文書罪與詐欺取財罪間有方法結果之牽連關係，應從一重依行使偽造私文書
    罪處斷。
三、原審據以論罪科刑，固非無見。惟查原判決就後述理由四、不另為無罪之諭知之
    部分，認定亦構成犯罪，而依裁判上一罪關係予以論罪科刑，自有未洽。被告上
    訴意旨指摘及此，為有理由，自應由本院予以撤銷改判。爰審酌被告未曾犯過罪
    （見卷附本院被告全國前案紀錄表）、被告之犯罪之動機、目的、手段、擔任營
    業員盜用客戶之印章詐領股票出售，損害客戶權益，事後業與告訴人達成民事和
    解賠償損害及被告犯罪後之態度等一切情狀，量處如主文第二項所示之刑。末查
    被告未曾受有期徒刑以上刑之宣告，有本院被告全國前案紀錄表一紙存卷可參，
    而被告事後已與告訴人和解，分期賠償告訴人一百三十萬元，亦有和解書一紙附
    於本院卷可稽，告訴人之代理人丁○○律師到庭陳明不予追究，被告因一時失慮
    ，而犯本案之罪，被告經此偵審程序當知警惕，應無再犯之虞，本院認被告所受
    宣告之刑，以暫不執行為適當，爰並諭知緩刑三年，以勵自新。
四、公訴意旨另以：被告甲○○除為戊○○代刻一枚外，並未經戊○○之同意，另偽
    刻戊○○名義之印章一枚，足以生損害於戊○○。迨八十三年八月二十四日，戊
    ○○委託甲○○買進「聯電」股票五萬股（其中四萬股屬集中買進，另一萬股屬
    融資買進），因蘇某本身資金不足，遂透過甲○○代為調借現金三百五十二萬八
    千零三元以供交割。詎甲○○於翌（二十五）日為取回其所代墊之資金，竟未經
    戊○○之同意，擅自以前揭偽造之戊○○印章偽填「和興證券股份有限公司合併
    交割賣出委託書」並加蓋上開偽造之戊○○印章後而賣出戊○○之「聯電」股票
    二萬六千股，並為免股款被匯入戊○○之活期存摺帳戶內難以取回，乃偽填「和
    興證券公司款項劃撥改支付支票申請表」，加蓋前揭偽造之戊○○印章後，持以
    向和興公司請求將賣出之應得股款三百六十六萬二千七百二十一元改以支票支付
    ，足以生損害於戊○○。因認被告涉有刑法第二百十六條、第二百十條行使偽造
    私文書之罪嫌。
五、訊據被告堅決否認有此部分犯行，並辯稱：伊於八十三年八月二十五日賣出告訴
    人之「聯電」股票二十六張，係因告訴人購買股票之股票不足，要用二十六張股
    票來丙種融資，伊向告訴人拿印章辦交割，填寫「和興證券股份有限公司合併交
    割賣出委託書」亦經告訴人同意等語。其辯護人為被告辯護稱：告訴人於八十三
    年八月二十四日購買電股票五十張，其中十張股票為融資買進，四十張股票為現
    金買進，其銀行帳戶僅有二百餘萬元，全部股票交割所需金額，尚不足三百五十
    餘萬元，是而告訴人倘未緊急委託被告為其賣出二十六張聯電股票，以調借現金
    ，告訴人如何能夠完成五十張股票買賣交割手續，而未成為違約交割。退百步言
    ，告訴人明知融資所購股票僅十張，全部股票交割尚差三百五十餘萬元，若告訴
    人未為上開委託事項，則其竟能憑空擁有不須付款三百餘萬元之股票，豈非荒謬
    情事等語。
六、經查告訴人指訴係被告蓋於「和興證券股份有限公司合併交割賣出委託書」、「
    和興證券公司款項劃撥改支付支票申請表」之印章係另顆印章，且為被告所盜刻
    云云。惟查上開文件上戊○○之印文與告訴人在和興公司開戶之印文（見偵查卷
    第一０六、一０七頁、原審卷第八十六頁、七十二頁）為同一印文，此由喜字雙
    十橫筆劃與蘇字魚部之相關位置加以觀察比對即明；況告訴人於原審指明：印章
    上註明「銀行」這一枚由我自己保管，印章上註明「帳號」這一枚是謝呅交給我
    的等語（見原審卷第一一一頁），益證被告蓋於各該文件之印章係告訴人買賣股
    票之開戶章，告訴人指訴係另顆印章，且為被告所盜刻，已非可採。又告訴人於
    檢察官偵查中就當初是否以現金買入五十張「聯電」股票一節，告訴人陳稱：不
    是，我當初只有三百零九萬元，要以富華（按應係復華）融資買入等語（見偵查
    卷第六十一頁反面）。告訴人確有以融資買進「聯電」股票，並以向他人融資借
    得之三百五十二萬八千零三元完成交割，已據告訴人陳明（見告訴人八十四年五
    月一日告訴狀）。告訴人於檢察官偵查中亦陳稱：她（指被告）幫我辦開戶後就
    沒給我（證券存摺），後來她幫我借三百多萬元，就說要押在林處（指被告），
    另十月我賣十張聯電之成交單亦放在林處沒給我等語（見偵查卷第六十二頁反面
    ）。告訴人因本身資金不足，既以向他人融資借得款項三百五十二萬八千零三元
    完成交割（非向復華融資），被告經告訴人同意，填寫「和興證券股份有限公司
    合併交割賣出委託書」並加蓋上開該戊○○印章後，賣出戊○○所借款項買入之
    「聯電」股票二萬六千股，並填寫「和興證券公司款項劃撥改支付支票申請表」
    ，加蓋前揭戊○○印章後，向和興公司申請將賣出之應得股款三百六十六萬二千
    七百二十一元，改以支票支付等情，告訴人雖稱其未同意云云。惟查告訴人既係
    向他人借款買進股票，被告辯以告訴人同意其領取賣出股票之股款以償還向他人
    所借款項，告訴人如未同意被告出賣股票，告訴人如何還款，又何以告訴人將印
    章（買賣股票之開戶章）及證券存摺放於被告之處，自以被告所辯此部分係得告
    訴人之同意，為可採信，則被告自無此部分被訴偽造文書之犯行。惟依公訴意旨
    認此部分與前開論罪之行使偽造私文書部分有連續犯裁判上一罪之關係，爰不另
    為無罪之諭知。
七、至於證人尹淑滿於偵查中證稱：被告曾拿告訴人之印章前來領取對帳單，其以為
    被告受託領取，故任其領取等語（見偵卷第一二八頁）。最高法院發回意旨指出
    ：上開對帳單如需由客戶申請而交付，則被告盜用告訴人之印章偽造申請書以領
    取對帳單之犯行與已起訴部分，是否基於概括之犯意為之，有無裁判上一罪關係
    應一併加以審酌。經查被告受告訴人之託辦理股票交割事宜，其自八十四年六月
    起即簽收代領告訴人之對帳單，其於對帳單簽收簿上除蓋用告訴人之印章外，部
    分並加簽「秀美」、「甲○○」字樣，有和興公司函送之對帳單簽收簿影本附於
    本院卷可稽。足認被告係以營業員身分代客戶領取各該對帳單，尚難認此部分被
    告有偽造文書之犯行，與起訴部分自無裁判上一罪之關係，非起訴效力所及，附
    此敘明。
據上論斷，應依刑事訴訟法第三百六十九條第一項前段、第三百六十四條、第二百九
十九條第一項前段，刑法第五十六條、第二百十六條、第二百十條、第三百三十九條
第一項、第七十四條第一款，罰金罰鍰提高標準條例第一條前段，判決如主文。
本案經檢察官郭文東到庭執行職務。
中      華      民      國    八十九    年     十二     月      五      日
                              臺灣高等法院刑事第三庭
                                  審判長法  官  張  連  財
                                        法  官  張  傳  栗
                                        法  官  李  英  勇
右正本證明與原本無異。
如不服本判決應於收受送達後十日內向本院提出上訴書狀，其未敘述上訴之理由者並
得於提起上訴後十日內向本院補提理由書（均須按他造當事人之人數附繕本）。
                                        書記官  倪  淑  芳
中      華      民      國    八十九    年      十二    月      八      日
附錄本案論罪科刑法條全文：
刑法第二百十六條
行使第二百十條至第二百十五條之文書者，依偽造、變造文書或登載不實事項或使登
載不實事項之規定處斷。
刑法第二百十條
偽造、變造私文書，足以生損害於公眾或他人者，處五年以下有期徒刑。
刑法第三百三十九條
意圖為自己或第三人不法之所有，以詐術使人將本人或第三人之物交付者
，處五年以下有期徒刑、拘役或科或併科一千元以下罰金。
以前項方法得財產上不法之利益或使第三人得之者，亦同。
前二項之未遂犯罰之。


司法院資訊處製作；財團法人民間司法改革基金會備份。
